【裁判字號】    97,訴易,67
【裁判日期】    971015
【裁判案由】    侵權行為損害賠償
【裁判全文】
臺灣高等法院民事判決                  97年度訴易字第67號
原      告  甲○○
被      告  乙○○
上列當事人間請求侵權行為損害賠償事件，經本院刑事庭移送前
來（97年度附民字第108號），本院於97年10月1日言詞辯論終結
，判決如下：
    主  文
被告應給付原告新台幣陸萬零玖佰肆拾元及自民國九十七年六月
十二日起至清償日止，按年息百分之五計算之利息。
原告其餘之訴駁回。
訴訟費用由被告負擔十分之一，餘由原告負擔。
    事實及理由
壹、程序部分
一、按訴狀送達後，原告不得將原訴變更或追加他訴。但擴張或
    減縮應受判決事項之聲明者，不在此限；又被告於訴之變更
    或追加無異議，而為本案之言詞辯論者，視為同意變更或追
    加。民事訴訟法第255條第1項第3款、第2項分別定有明文。
    本件原告起訴時原請求被告給付新台幣（下同）61萬5940元
    及自起訴狀繕本送達翌日起至清償日止之法定利息。嗣於本
    院言詞辯論時具狀陳明減為請求60萬0940元本息，經核應屬
    不變更訴訟標的而減縮應受判決事項之聲明，與民事訴訟法
    第255條第1項第3款之規定相符，依上開說明，自無不合，
    應予准許，先予敘明。
貳、實體部分
一、原告起訴主張被告為伊之鄰居，於民國96年6月26日上午11
    時50分許，在其位於桃園縣平鎮市○○路8巷26號住處之樓
    梯間，因細故與伊發生爭執與扭打，造成伊受有頭部、臉部
    、頸部、胸部等多處外傷，嗣被告因傷害罪經判處拘役50日
    確定，且伊事後原欲息事寧人，惟被告堅拒，伊自得請求被
    告依侵權行為賠償損害。而伊因本件傷害所受之損害包括：
    (一)急診醫療費用支出740元。(二)就診交通費用支出200元
    。(三)精神賠償60萬元。合計60萬0940元。爰求為判決被告
    應如數給付上述金額並加給自起訴狀繕本送達翌日起至清償
    日止之法定利息等語。
二、被告則以：當天伊係在原告之配偶何元美公然侮辱罪開庭後
    ，駕車返家停車熄火時，發覺原告夫妻2人突然緊靠在伊自
    用車兩側，伊下車後不予理會逕自走向住家大門，惟原告夫
    妻卻緊隨在伊身後，於伊進入住家庭院並轉身握住門鎖把手
    關門之際，原告竟擋住該鐵門不讓伊關門，更怒將共用鐵門
    向上拉抬，並將鐵門往伊身上推擠，當時雙方均未受傷，伊
    本不願理會原告，而轉身爬樓梯準備打開第二道共用鐵門，
    豈料原告仍不願罷休，自後方將伊撂倒在地，並跨坐在伊身
    上並以手掐伊脖子，且恫嚇稱「你都不知道，你會怎麼死」
    ，而伊因無法呼吸，幾至窒息，才掙扎抵抗，伊係被打，而
    非互毆，嗣因鄰居劉邦裕出面，原告始自跨坐於伊身上起身
    。而伊除於事後因氣憤而在馬路上毆打原告肩膀一拳，但未
    成傷外，並無其他毆打原告之行為，原告所受傷害並非伊所
    造成者等語置辯。
三、原告主張遭被告毆打成傷之事實，業據提出記載其受有頭部
    外傷併臉部、頭皮挫擦傷，前胸、右前臂抓傷，後頸部挫傷
    等傷勢之壢新醫院診斷證明書1紙及照片6紙為證（見台灣桃
    園地方法院檢察署96年度他字第2706號卷（下稱他字卷）第
    5頁、第15頁至17頁）。另證人即原告之配偶何元美於台灣
    桃園地方法院刑案審理中具結證稱伊看到被告一拳打向伊先
    生鼻樑上眼鏡的地方，並看到眼鏡掉在地上，又被告有抓住
    伊先生的衣領，伊先生企圖要將被告的手撥開，被告另一隻
    手即抓在伊先生頭上不放，後來二人摔倒在地上扭打，一開
    始伊站的位置比較近，有注意到被告的手不斷揮舞，因伊先
    生當天是穿長袖，所以當時並沒有去注意伊先生受了多少傷
    ，到了醫院才發現除了鼻樑、胸口以外，還有其他傷等語（
    見台灣桃園地方法院97年度易字第37號傷害案卷（下稱原審
    傷害卷）第40至42頁）；而證人即被告配偶劉怡賢於原審傷
    害案審理中結證稱當日伊看到伊先生下車時，原告一直要跟
    伊先生講話，伊先生不理他轉身往家裡方向走，並打開前院
    的小鐵門要進來，原告即將鐵門整個舉起來，放到牆角邊，
    便襲擊伊先生，掐住伊先生的脖子並跨坐在伊先生身上，此
    時伊先生一直在掙扎，並將一隻手抵住原告脖子，另一隻手
    在晃，且身體一直在扭動，因為原告跪坐在伊先生身上，伊
    先生抵住原告脖子，伊看到原告脖子有傷痕等語（見原審傷
    害卷第45至47頁）。又證人即鄰居劉邦裕亦於原審上述傷害
    案件審理中證述當天伊聽到有人喊救命的聲音，就跑出來看
    發生什麼事情，就看到被告與原告在打架，當時原告將被告
    壓在牆邊的地上，伊表示大家是鄰居幹嘛這樣，原告即站起
    來，在此之前原告的手壓住被告脖子，另亦看到原告的手好
    像有點傷且鼻樑亦有受傷，其他部分未注意等語（見原審傷
    害卷第49至51頁）。而被告於警詢時曾供稱當時伊正要從地
    上爬起，因氣憤之下往原告胸口毆打一拳，願意接受法律制
    裁；且其配偶劉怡賢於警詢時亦指稱被告確實曾向原告胸口
    毆打一拳。又證人張惠婷於警詢及偵查中均稱當時不確定是
    誰打誰，只知道原告與被告在扭打，及互相叫罵等語（見台
    灣桃園地方法院檢察署96年度發查字第545號偵查卷第10頁
    、11頁、13頁、20頁、台灣桃園地方法院檢察署96年度他字
    第26 78號偵查卷第24、25頁）。依上開事證，足見兩造當
    時確有發生扭打情事，而原告所提出之壢新醫院驗傷單顯示
    其係於96年6月26日12時57分至該院急診診治，甫在其與被
    告發生扭打之後，則原告指其係因與被告互毆而受有上述驗
    傷單所示之傷勢，自非無據。而被告事後於本件雖改口稱僅
    係毆打原告肩膀一拳未成傷云云，既與其及其配偶於警訊之
    初所供歧異，更與目擊證人劉邦裕證述確實看見原告受有傷
    害等情相左，自難遽信。
四、而被告雖否認證人劉邦裕上開證述屬實，辯稱劉邦裕出來時
    ，原告即站起來，劉邦裕根本未看見經過，其證述不足採信
    云云，惟查劉邦裕證稱其出外時，確實曾看見兩造在打架，
    而出言規勸後，原告始起身，顯非完全未看見經過，且該證
    人與兩造均無親屬關係，亦無恩怨，應無必要偏袒任何一造
    。且除劉邦裕外，另一證人張惠婷亦於警詢及偵查中證稱兩
    造確有扭打情事，而張惠婷與劉邦裕既均曾具結確保其證言
    之真實性，其等所述自屬可信。又經核雙方扭打互毆時，其
    過程混亂，常難以清楚記憶肢體衝突之詳細過程，而事後則
    就自身行為避重就輕，並誇大他方行為情節，均屬常情。是
    被告辯稱，伊係片面遭原告毆打，自己僅徒手毆打被告肩膀
    一拳未成傷，原告之傷勢非其所為云云，自非可採。至於被
    告又辯稱事發當時過程極短，而原告之力量較大，伊不可能
    與其衝突，且伊在被壓制於地時並無機會還擊，手亦無法伸
    至原告頭後與頸部抓傷原告，又如其確實揮拳毆打原告臉部
    ，傷勢不可能如此輕微，以及原告提出頭部受傷之照片時間
    過久，其受傷與伊無關云云，惟查事發經過時間久暫，以及
    兩造何人力量較大，與被告是否會與原告發生衝突及是否有
    機會還擊原告，均未必有當然之關聯。且被告遭原告壓制在
    地或屬事實，惟兩造在混亂貼近扭打之過程中，雙方身上任
    何處所受傷均非絕無可能，被告僅以手部長度不足而否認上
    開驗傷單及證人之明確事證，甚至推翻其自己於警詢中自認
    毆打原告之陳述，更無可取。
五、至於被告復抗辯即使原告前胸、右前臂抓傷，確實係伊所造
    成，因當時伊脖子遭掐住，將近窒息，伊動手排除侵害，亦
    屬正當防衛云云，惟證人張惠婷及劉邦裕證稱當時兩造係處
    於「扭打」狀態，且互相叫罵，顯然並非僅係被告單方遭毆
    打。且雙方持續互毆，實無從分辨何方為不法侵害，即使最
    初係一方先行出手，惟他方嗣後之還擊，客觀上亦非單純係
    對於現在不法侵害為必要排除之反擊行為，而因其本有傷害
    之意思存在，自無主張防衛權之餘地（最高法院30年上字第
    1040號刑事判例及96年度台上字第3526號刑事判決參照）。
    尤其被告於警詢中供稱伊係於地上爬起時因一時氣憤而出手
    毆打原告胸部，已如前述，顯然亦非係因脖子遭掐住而為排
    除侵害之行為，更與正當防衛並不相當，則被告此部分抗辯
    ，顯然亦非有據。且被告因本件傷害行為，經本院刑事庭判
    處拘役50日確定，亦經調取本院97年度訴易字第67號刑事傷
    害案卷核閱無訛，則被告應負不法侵害原告權利之責任，更
    為明顯。而本件之事證既明，被告復聲請再度詢問證人劉邦
    裕及王建華，惟劉邦裕於刑案中業經多次詢問，所述內容已
    至為詳盡，顯無再為傳詢之必要；而王建華已於警詢中證述
    只看到被告嘴角擦傷、脖子上紅腫等語（見前述發查卷第17
    頁、18頁），惟其亦稱係當日12時許始在現場，已距事發開
    始相當時間，顯未見聞衝突全程，自無法推翻劉邦裕及張惠
    婷等證人所述，經核亦無再為詢問之必要。
六、按因故意或過失，不法侵害他人之權利者，負損害賠償責任
    。又不法侵害他人之身體、健康、名譽、自由、信用、隱私
    、貞操或不法侵害其他人格法益而情節重大者，被害人雖非
    財產上之損害，亦得請求賠償相當之金額。民法第184條第1
    項前段、第195條第1項，定有明文。本件原告因與被告互毆
    ，而受有前述身體傷害，除就醫所必要之費用損失外，亦將
    受有相當之精神上痛苦，可堪認定。則原告依上開規定請求
    被告賠償財產上及非財產上損害，自屬有據。而就原告請求
    賠償之項目及金額，分別審酌如下：
（一）醫療費用支出740元：此部分業據原告提出醫療費用收據2
      紙為證（見本院卷第16頁），且為被告所不爭執，自堪採
      信。
（二）就診交通費用200元：原告亦提出計程車資收據1紙為證（
      見本院卷第17頁），而被告於本院準備程序中就此部分明
      示不爭執（見本院卷第11頁反面），即應認原告之主張為
      可信。至於被告嗣又於言詞辯論時改口否認原告此部分支
      出，自無可採。而其因此聲請詢問出具收據之證人蘇政光
      ，經核亦無必要。
（三）非財產上損害賠償60萬元部分：原告主張比照被告於另案
      對伊請求之金額，而請求被告賠償40萬元，以及伊另受被
      告多次提告之精神損失20萬元。惟查原告因另案被訴無論
      有無精神上痛苦，均與本件身體受傷之侵權行為無涉，尚
      難於本件一併請求此部分之非財產上損害賠償。而就其身
      體受傷所致之精神上痛苦部分，審酌原告係大學畢業，目
      前為八職等公務員，月薪5萬5000元；而被告亦為大學畢
      業，現任私人公司職員，月薪4、5萬元。另原告現有不動
      產2筆，價值約36萬元，而被告則無不動產等情，均有稅
      務電子閘門財產所得調件明細表在卷可按（見本院卷第24
      頁至25頁、第28頁至29頁），並參酌本件事發之原因，原
      告有應非難之處，且原告本件所受傷害之程度尚屬輕微，
      及兩造其他身分、經濟社會地位等一切情狀，認原告得請
      求被告賠償之非財產上損害，應以6萬元為相當，其逾此
      部分之賠償請求，尚非有據。
七、綜上所述，原告主張被告應負侵權行為損害賠償責任，應屬
    可採，而其得請求賠償之數額合計應以6萬0940元（計算方
    法：740+200+60,000＝60,940元）及自起訴狀繕本送達翌日
    即97年6月12日（見本院97年度附民字第108號卷第7頁）起
    至清償日止之法定利息部分為有據，應予准許。而其逾此數
    額之賠償本息之請求，則屬無理由，應予駁回。
八、據上論結，本件原告之訴為一部有理由，一部無理由，依民
    事訴訟法第79條前段，判決如主文。
中    華    民    國    97    年    10   月    15    日
                  民事第十四庭
                        審判長法  官  張  蘭
                              法  官  鄭純惠
                              法  官  黃麟倫
正本係照原本作成。
不得上訴。
中    華    民    國    97    年    10    月    15    日
                              書記官  王敬端


司法院資訊處製作；財團法人民間司法改革基金會備份。
